---
title: "El efecto de las creencias meritocráticas sobre atribuciones de pobreza y riqueza"
subtitle: "Sebastián Cortínez"
author: "Profesor guía: Juan Carlos Castillo"
institute: "Sociología, Universidad de Chile"
date: "`r Sys.Date()`"
output:
  xaringan::moon_reader:
    css: xaringan-themer.css
    lib_dir: libs
    nature:
      highlightStyle: github
      highlightLines: true
      countIncrementalSlides: false
      ratio: "16:9"
---
class: inverse, center, middle
```{r setup, include=FALSE}
options(htmltools.dir.version = FALSE)
```
```{r packages-data, include=FALSE}
pacman::p_load(dplyr,sjmisc,car,sjlabelled,labelled,stargazer,kableExtra,corrplot,sessioninfo,readxl,pander,xtable,tidyverse,extrafont,ggplot2,forcats,ggpubr,naniar,haven,devtools,summarytools,poLCA,sjPlot,lavaan,knitr,summarytools,psych,DT,semTable,tidySEM,lavaanPlot,semPlot,diagram)
load("../Input/Data_proc/data.RData")
load("../Output/Tablas/tb.atrib.fit.2f.RData")
load("../Output/Tablas/tb.merit.fit.4f.RData")
```
```{r xaringan-themer, include=FALSE, warning=FALSE}
library(xaringanthemer)
style_mono_light(base_color = "#23395b",
  header_font_google = google_font("Merriweather"),
  text_font_google   = google_font("Poppins", "350", "350i"),
  code_font_google   = google_font("Fira Mono")
)
```
```{r include=FALSE}
table_format = if(is_html_output()) {
  "html"
} else if(is_latex_output()) {
  "latex"
}

table_format2 = if(is_html_output()) {
  T
} else if(is_latex_output()) {
  F
}
fa_table <- function(x, cut) {
  #get sorted loadings
  loadings <- fa.sort(x)$loadings %>% round(3)
  #supress loadings
  loadings[loadings < cut] <- ""
  #get additional info
  add_info <- cbind(x$communality, 
                    x$uniquenesses,
                    x$complexity) %>%
    # make it a data frame
    as.data.frame() %>%
    # column names
    rename("Communality" = V1,
           "Uniqueness" = V2,
           "Complexity" = V3) %>%
    #get the item names from the vector
    rownames_to_column("item")
  #build table
  loadings %>%
    unclass() %>%
    as.data.frame() %>%
    rownames_to_column("item") %>%
    left_join(add_info) %>%
    mutate(across(where(is.numeric), round, 3))
}
```
```{css, echo = FALSE}
.regression table {
  font-size: 12px;     
}

.red { color: red; }

.tiny-text {
  font-size: 16px;
}

remark.macros.scale = function (percentage) {
  var url = this;
  return '<img src="' + url + '" style="width: ' + percentage + '" />';
}
.med-tiny-text {
  font-size: 10px;
}
.very-tiny-text {
  font-size: 8px;
}
```
```{r include=FALSE}

# Variable dependiente

data %>% 
  dplyr::select(atrib_pob_1,atrib_pob_2,atrib_pob_3,atrib_pob_4,atrib_pob_5,
                atrib_riq_1,atrib_riq_2,atrib_riq_3,atrib_riq_4,atrib_riq_5) -> atribcor

data %>% 
  dplyr::select(merit_perc_effort,merit_perc_talent,merit_perc_wpart,merit_perc_netw, 
                merit_pref_effort,merit_pref_talent,merit_pref_wpart,merit_pref_netw) -> meritcor

dep_fa1 <- data %>% dplyr::select(atrib_pob_1,atrib_pob_2,atrib_pob_3,atrib_pob_4,atrib_pob_5,
                            atrib_riq_1,atrib_riq_2,atrib_riq_3,atrib_riq_4,atrib_riq_5) # Con variables fatalistas

dep_fa2 <- data %>% dplyr::select(atrib_pob_1,atrib_pob_3,atrib_pob_4,atrib_pob_5,
                                 atrib_riq_1,atrib_riq_3,atrib_riq_4,atrib_riq_5) # Sin variables fatalistas


cor_dep_fa1 =cor(dep_fa1, use = "complete.obs")
cor_dep_fa2 =cor(dep_fa2, use = "complete.obs")


# EFA 2 factores 
fa_pa.2_fatal<- fa(r=dep_fa1, nfactors = 2, rotate = "oblimin", fm="pa")
colnames(fa_pa.2_fatal$loadings) <- c("Atribuciones Internas", "Atribuciones Externas")

f2_table <- fa_table(fa_pa.2_fatal, -10)
rownames(f2_table)  <- c("Atribuciones riqueza Talento","Atribuciones pobreza Falta esfuerzo","Atribuciones riqueza Trabajo duro","Atribuciones pobreza Falta habilidad","Atribuciones pobreza Mala suerte","Atribuciones riqueza Suerte","Atribuciones pobreza Sistema económico","Atribuciones pobreza Sistema educativo","Atribuciones riqueza Sistema económico","Atribuciones riqueza Sistema educativo")
f2_table <- dplyr::select(f2_table, -item)

# EFA 3 factores
fa_pa.3<- fa(r=dep_fa1, nfactors = 3, rotate = "oblimin", fm="pa")
colnames(fa_pa.3$loadings) <- c("Atribuciones Internas", "Atribuciones Externas", "Atribuciones Fatalistas")

f3_table <- fa_table(fa_pa.3, -10)
rownames(f3_table)  <- c("Atribuciones riqueza Trabajo duro","Atribuciones riqueza Talento","Atribuciones pobreza Falta esfuerzo","Atribuciones pobreza Falta habilidad","Atribuciones pobreza Sistema económico","Atribuciones pobreza Sistema educativo","Atribuciones riqueza Sistema económico","Atribuciones riqueza Sistema educativo","Atribuciones pobreza Mala suerte","Atribuciones riqueza Suerte")
f3_table <- dplyr::select(f3_table, -item)


# CFA

msf_3<-'
Atribuciones_Internas=~atrib_pob_1+atrib_pob_3+atrib_riq_1+atrib_riq_3
Atribuciones_Externas=~atrib_pob_4+atrib_pob_5+atrib_riq_4

# Cov
atrib_riq_1 ~~ atrib_riq_3
'

msf_3.fit<-cfa(msf_3,data=data,ordered=T)




# Variable independiente

merit_fa =cor(meritcor, use = "complete.obs")
merit_fa<-as.data.frame(merit_fa)

# EFA 3 factores

fa_merit_pa.3<- fa(r=merit_fa, nfactors = 3, rotate = "oblimin", fm="pa")
colnames(fa_merit_pa.3$loadings) <- c("Percepción+Preferencias meritocráticas", "Percepción No meritocráticas", "Preferencias No meritocráticas")


merit_f3_table <- fa_table(fa_merit_pa.3, -10)
rownames(merit_f3_table)  <- c("Obtienen mayores recompensas: Esfuerzo","Obtienen mayores recompensas: Talento","Logran salir adelante: Padres ricos","Logran salir adelante: Buenos contactos","Deberían obtener mayores recompensas: Esfuerzo","Deberían obtener mayores recompensas: Talento","Esta bien que salgan adelante: Padres ricos","Esta bien que salgan adelante: Buenos contactos")
merit_f3_table <- dplyr::select(merit_f3_table, -item)

# EFA 4 factores 
fa_merit_pa.4<- fa(r=merit_fa, nfactors = 4, rotate = "oblimin", fm="pa", max.iter = 500)
colnames(fa_merit_pa.4$loadings) <- c("Percepción meritocráticas", "Preferencias meritocráticas","Percepción No meritocráticas", "Preferencias No meritocráticas")

merit_f4_table <- fa_table(fa_merit_pa.4, -10)
rownames(merit_f4_table)  <- c("Obtienen mayores recompensas: Esfuerzo","Obtienen mayores recompensas: Talento","Logran salir adelante: Padres ricos","Logran salir adelante: Buenos contactos","Deberían obtener mayores recompensas: Esfuerzo","Deberían obtener mayores recompensas: Talento","Esta bien que salgan adelante: Padres ricos","Esta bien que salgan adelante: Buenos contactos")
merit_f4_table <- dplyr::select(merit_f4_table, -item)

# CFA

m_merit.4<-'
perc_merit=~merit_perc_effort+merit_perc_talent
pref_merit=~merit_pref_talent+merit_pref_effort
perc_nmerit=~merit_perc_wpart+merit_perc_netw
pref_nmerit=~merit_pref_netw+merit_pref_wpart
'
m_merit.4_ord.fit <- cfa(model = m_merit.4,data = data,ordered = T)



# Structural Regression Models

load("../Output/Modelos/regmodel1.rda")
load("../Output/Modelos/regmodel2.rda")


# Mediation analysis models

med1 <- "
# Endogenous factor variable
Atribuciones_Internas=~atrib_pob_1+atrib_pob_3+atrib_riq_1+atrib_riq_3
Atribuciones_Externas=~atrib_pob_4+atrib_pob_5+atrib_riq_4

# Exogenous factor variable
perc_merit=~merit_perc_effort+merit_perc_talent
pref_merit=~merit_pref_talent+merit_pref_effort
perc_nmerit=~merit_perc_wpart+merit_perc_netw
pref_nmerit=~merit_pref_netw+merit_pref_wpart

# Cov
atrib_riq_1 ~~ atrib_riq_3

         # a path
         ess_ind ~ a*perc_merit

         # b path
         Atribuciones_Internas ~ b*ess_ind

         # c prime path 
         Atribuciones_Internas ~ cp*perc_merit

         # indirect and total effects
         ab := a*b
         total := cp + ab
"
f.med1 <- sem(med1, data = data, se = "bootstrap", bootstrap = 500)


med2 <- "
# Endogenous factor variable
Atribuciones_Internas=~atrib_pob_1+atrib_pob_3+atrib_riq_1+atrib_riq_3
Atribuciones_Externas=~atrib_pob_4+atrib_pob_5+atrib_riq_4

# Exogenous factor variable
perc_merit=~merit_perc_effort+merit_perc_talent
pref_merit=~merit_pref_talent+merit_pref_effort
perc_nmerit=~merit_perc_wpart+merit_perc_netw
pref_nmerit=~merit_pref_netw+merit_pref_wpart

# Cov
atrib_riq_1 ~~ atrib_riq_3

         # a path
         perc_merit ~ a*ess_ind

         # b path
         Atribuciones_Internas ~ b*perc_merit

         # c prime path 
         Atribuciones_Internas ~ cp*ess_ind

         # indirect and total effects
         ab := a*b
         total := cp + ab
"
f.med2 <- sem(med2, data = data, se = "bootstrap", bootstrap = 500)
```

# Contenido:


1. Problema de investigación
1. Antecedentes
1. Pregunta, objetivos e hipótesis
1. Datos, variables y métodos
1. Análisis
1. Discusión y conclusiones
1. Bibliografía
---
class: inverse, middle, center

# 1. Problema de investigación
---

#### Contexto

- Cambios estructurales (PNUD, 2017; OCDE, 2018; MIDESO y PNUD, 2017)

- Altos niveles de desigualdad socioeconómica en Chile se han mantenido constantes (PNUD, 2017; Rodríguez Weber, 2017).
    
- Cambios en la experiencia, subjetividades y valores (Araujo, 2017; Mac-Clure et al., 2019; Frei et al., 2020; Dubet, 2021).

    
#### Problema social: ¿Cómo se sostienen estas desigualdades?

- Enaltecimiento del mérito individual y la igualdad de oportunidades como principios de justicia social (Cociña 2013a; Araujo, 2017; Dubet, 2021). 
    - **Lógica liberal de la justicia de mercado (Lane, 1986)**

- Algunas creencias de la población tienen como efecto la legitimación de desigualdades (Kluegel y Smith, 1986). 

- Creencia en la ideología meritocrática cumple rol central en justificación de sistemas (Jost y Hunyady, 2005). **Meritocracia tiene el problema de ambigüedad** (Dubet, 2021; Castillo, Atria y Maldonado, 2019)

- Se ha visto que, en parte, las creencias que legitiman las desigualdades resulta de las creencias y actitudes negativas hacia la pobreza (Hunt y Bullock, 2016; Hoyt et al., 2021).

---

#### Problema de investigación: ¿Qué influye en estas creencias "negativas" hacia la pobreza?

- A partir de la década de los noventa, Chile aumenta sus atribuciones internas y ambivalentes hacia la pobreza y riqueza y disminuye atribuciones externas. Ello apunta a la adopción de un ethos más individualista. (Frei et al., 2020). 

- La "ficción meritocrática" afecta en mayor medida a los pobres y termina materializandose en instituciones (Dubet, 2021) o en atribuciones y actitudes negativas hacia la pobreza (Hoyt et al., 2021).

### ¿Cómo se relacionan las creencias meritocráticas con las atribuciones de pobreza y riqueza? 

---


class: inverse, middle, center

# 2. Antecedentes

---

# Variable dependiente: .red[ Atribuciones de pobreza y riqueza]

- El cómo las personas se representan y explican que ciertos grupos sociales sufran carencias o disfruten de grandes ventajas (Kluegel y Smith, 1986).

- **Atribuciones internas**: se responsabiliza al individuo

- **Atribuciones externas**: explicaciones por causas estructurales

- **Atribuciones ambivalentes**: combinación de ambas

---

## Medición: atribuciones de pobreza y riqueza

- Ausencia de escala común

    + Lista de causas de pobreza y riqueza con respuesta liker de acuerdo-desacuerdo.
    
    + Lista de causas de pobreza y riqueza en la que se selecciona una o dos respuestas.

- Ausencia de agenda investigativa clara

- Ambigüedad en algunas categorías

---

##  ¿Por qué estudiar atribuciones de pobreza y riqueza?

Las atribuciones internas se han relacionado con distintas variables, jugando un rol importante en la legitimación de las desigualdades socioeconómicas. Algunas de ellos son: 

- Estigmatización y deshumanización de grupos sociales (Sainz et al., 2019; Sainz et al., 2020)

- Actitudes negativas inter-grupales (Madeira et al., 2019)

- Legitimación de desigualdades socioeconómicas (Stephenson,2000; Lepianka, van Oorschot y Gelissen, 2009)

- Disposición hacia políticas redistributivas (Bullock et al., 2003; Kornbluh et al., 2019; Sainz et al., 2019; Sainz et al., 2020)

---

## Antecedentes atribuciones de pobreza y riqueza

#### .red[Determinantes objetivos-estructurales]

- *Variables sociodemográficas*
    - Baja correlación (Kluegel y Smith, 1981)
    - Edad: a mayor edad, más atribuciones internas (Frei et al., 2019)

- *Variables de estratificación social*
    - Perspectiva de legitimación
    - Perspectiva de la culpabilización propia
    - Hipótesis ilustrada

#### .red[Determinantes subjetivos]

- Creencias en estratificación, experiencia personal y valores e ideología
    
    - Dentro de valores e ideología, destacan las creencias meritocráticas y el mérito como variable explicativa de las atribuciones de pobreza y riqueza

---

# Variable independiente: .red[Creencias meritocráticas]

M. Young (1962): meritocracia como un orden social que basa la distribución de los recursos a partir del mérito individual. A su vez, el mérito opera a partir de los criterios de **esfuerzo y talento**. Concepto ambiguo (Sen, 2000)

Las creencias de las personas acerca de cómo operan los mecanismos meritocráticos en la sociedad.

- **Percepciones meritocráticas**: cómo la gente percibe -lo que son- de meritocracia en la sociedad

- **Preferencias meritocrácticas**: cómo debiesen funcionar los mecanismos meritocráticos en la sociedad


No se identifica una agenda clara en torno a su medición: 

- Confusión en la definición conceptual meritocracia

- Confusión en lo que se entiende por creencias meritocráticas

- Uni-multidimensional

---

### Antecedentes en la relación entre meritocracia y atribuciones de pobreza y riqueza

- Primer acercamiento en Lepianka (2007): aquellos que adhieren con mayor fuerza a este valor mantienen más atribuciones internas. Sin embargo, varía drásticamente entre regiones y países.

- Posteriormente, Lepianka y colegas (2010) concluyen que a medida que la gente respalda con más fuerza el principio de mérito como justicia, es más probable que se atribuya la pobreza a la pereza antes que a causas estructurales

- Madeira y colegas (2019) plantean que las percepciones meritocráticas cumplen un rol legitimador sobre las desigualdades entre grupos sociales.
    - Mayores niveles de preferencia meritocrática tienen un menor efecto en actitudes negativas hacia grupos desfavorables
      
- Reciente estudio de **Hoyt y colegas (2021)** muestra que a mayor **percepción** meritocrática, más se culpa a los pobres. A su vez, la culpabilización de la pobreza media la relación entre percepciones meritocráticas y actitudes negativas hacia la pobreza. 
      

---

## Relevancia del estudio

- Discute con la *lógica de la justicia de mercado*, la cual sostiene que la posición que ocupan los individuos en la jerarquía social es producto de sus esfuerzos y méritos (Lane, 1986). 
    - Implicancias políticas

- La presente investigación releva que sostener y enaltecer valores meritocráticos no es inocuo para la sociedad ni para las desigualdades socioeconómicas.

- Además, se busca distinguir entre ambos conceptos y a analizar su relación de manera empírica. En ocasiones, se utilizan ambos conceptos de manera indiscriminada sin fundamento empírico -como es el caso de la investigación de **Bucca (2016)**-. 

- Estudio reciente (Hoyt et al., 2021) relaciona percepciones meritocráticas con culpabilización de la pobreza. El presente estudio complementa con otras dimensiones de las creencias meritocráticas y de las atribuciones.


---
class: inverse, middle, center

# 3. Preguntas, objetivos e hipótesis

---

### Pregunta de investigación:

¿Cómo se relacionan las percepciones y las preferencias meritocráticas con las atribuciones de pobreza y riqueza? 

### Objetivos:

1.	Analizar la relación entre atribuciones de pobreza y riqueza con las creencias meritocráticas.

### Hipótesis:

**H1**: A mayor percepción de meritocracia, mayores serán las atribuciones internas hacia la pobreza y la riqueza.

**H2**: El efecto de las variables de estatus objetivo y subjetivos sobre las atribuciones internas hacia la pobreza y la riqueza es mediado por las creencias meritocráticas. 

---
class: inverse, middle, center

# 4. Datos, variables y método

---

## Datos

- Encuesta ola 2 del proyecto Fondecyt 1160921: "Economía Moral De La Meritocracia Y Preferencias Redistributivas"

- 1400 casos válidos

#### Pros 

- Atribuciones operacionalizada como escala likert.

#### Contras

- No representativa de la población chilena

- En un momento y pre-estalldio de 2019

---

class: title title-8, tiny-text

#### Variables dependientes: Atribuciones de pobreza y riqueza

.very-tiny[
| Descripción|       Respuesta/valores|
|------------|------------|
| **Atribuciones de pobreza** |          |
| **En su opinión, ¿con qué frecuencia las siguientes razones podrían ser la causa de la pobreza en Chile?** |    Escala 1 a 5: (1) Nunca / (5) Siempre |
| Falta de habilidad |Escala 1 a 5   |
| Mala suerte | Escala 1 a 5 |
| Falta de esfuerzo | Escala 1 a 5 |
| Sistema económico | Escala 1 a 5 |
| Sistema educativo | Escala 1 a 5 |
|  **Atribuciones de riqueza** |  |
| **En su opinión, ¿con qué frecuencia las siguientes razones podrían ser la causa de la pobreza en Chile?** |  Escala 1 a 5: (1) Nunca / (5) Siempre |
| Talento | Escala 1 a 5 |
| Suerte | Escala 1 a 5 |
| Trabajo duro | Escala 1 a 5 |
| Sistema económico | Escala 1 a 5 |
| Sistema educativo | Escala 1 a 5 |
]


---

class: title title-8, tiny-text

#### Variables independientes: percepciones y preferencias meritocráticas

.very-tiny[
| Descripción|       Respuesta/valores|
|------------|------------|
| **Percepciones meritocráticas** |          |
| **Pensando en la sociedad chilena, ¿En qué medida se encuentra usted de acuerdo o en desacuerdo con cada una de las siguientes afirmaciones?** |    *Escala 1 a 5: Totalmente en desacuerdo / Totalmente de acuerdo  |
| Quienes más se esfuerzan logran obtener mayores recompensas que quienes se esfuerzan menos. |Escala 1 a 5   |
| Quienes poseen más talento logran obtener mayores recompensas que quienes se esfuerzan menos. | Escala 1 a 5 |
| Quienes tienen padres ricos logran salir adelante. | Escala 1 a 5 |
| Quienes tienen buenos contactos logran salir adelante. | Escala 1 a 5 |
|  **Atribuciones de riqueza** |  |
| **Pensando en la sociedad chilena, ¿En qué medida se encuentra usted de acuerdo o en desacuerdo con cada una de las siguientes afirmaciones?** |  *Escala 1 a 5: Totalmente en desacuerdo / Totalmente de acuerdo¨* |
| Quienes más se esfuerzan deberían obtener mayores recompensas que quienes se esfuerzan menos. | Escala 1 a 5 |
| Quienes poseen más talento deberían obtener mayores recompensas que quienes se esfuerzan menos. | Escala 1 a 5 |
| Está bien que quienes tienen padres ricos salgan adelante. | Escala 1 a 5 |
| Está bien que quienes tienen padres ricos salgan adelante. | Escala 1 a 5 |
]

---

## Variables de control

.very-tiny[
| Variable    | Descripción|       Respuesta/valores|
|------------|:-----------:|------------|
| Sexo | Sexo del encuestado/a | Hombre (0) / Mujer (1) |
| Edad | Edad del encuestado/a | Escala continua |
| Escolarización | Nivel educacional alcanzado por el/la encuestado/a | **"Secundaria completa o menos" = 1**; "Superior no universitaria completa o incompleta" = 2; **"Universitaria o postgrados completa o incompleta" = 3** |
| Ingreso del encuestado | Tramos de ingreso |  **"Menos de $179.000" = 1**, "De $179.001 a $358.000" = 2, **"De $358.001 a $448.000"= 3**, "De $448.001 a $1.000.000" = 4, **"De $1.000.001 a $2.000.000" = 5**, "De $2.000.001 a $3.000.000" = 6, **"Más de $3.000.000" = 7** |
| Estatus social subjetivo | En nuestra sociedad, hay grupos que tienden a ubicarse en los niveles más altos y grupos que tienden a ubicarse en los niveles más bajos. ¿Dónde se ubicaría usted? | Escala de 1 a 10 |
]

---

# Método

- En un primer momento se realiza un análisis 

- Luego, se revisarán los descriptivos de las variables dependientes e independientes, con el objetivo de caracterizar ...

- Finalmente se realizará un Modelo de Ecuación Estructural (SEM, por sus siglas en inglés), para probar y estimar relaciones causales, incluyendo variables latentes y mediadoras.

---

class: inverse, middle, center

# 5. Avances

---

#### Descriptivos 

```{r tab-desc1, echo=FALSE}

print(dfSummary(data, headings=FALSE, valid.col = FALSE, na.col = FALSE, varnumbers = FALSE,
                col.widths = c(170,  # variable
                              160,  # label
                              190, # stats/Values 
                              130, # freqs
                              130 # graph 
                              ),graph.magnif = 0.97),
      max.tbl.height = 500,
      method="render")

```

---

class: middle, center

## Modelo de medición para Atribuciones de pobreza y riqueza

---

.pull-left[
#### Correlación de pearson
```{r echo=FALSE, results='asis'}
pearson_atrib=cor(atribcor, use = "complete.obs")
windowsFonts(A = windowsFont("Times New Roman"))
rownames(pearson_atrib) <-c(
  "(1) Atribuciones pobreza Falta habilidad",
  "(2) Atribuciones pobreza Mala suerte",
  "(3) Atribuciones pobreza Falta esfuerzo",
  "(4) Atribuciones pobreza Sistema económico",
  "(5) Atribuciones pobreza Sistema educativo",
  "(6) Atribuciones riqueza Talento",
  "(7) Atribuciones riqueza Suerte",
  "(8) Atribuciones riqueza Trabajo duro",
  "(9) Atribuciones riqueza Sistema económico",
  "(10) Atribuciones riqueza Sistema educativo")
colnames(pearson_atrib) <-c("(1)", "(2)","(3)","(4)","(5)", "(6)","(7)","(8)","(9)","(10)")
corrplot(pearson_atrib,
         method = "color",
         type = "upper",
         tl.col = "black",
         addCoef.col = "black",
         diag = TRUE,
         family = "A",
         number.font = 6,
         tl.cex =0.75,
         number.cex = 1)
```
]

.pull-right[
#### Correlación policlorica
```{r echo=FALSE, results='asis'}
polycor_atrib <- psych::polychoric(atribcor)
windowsFonts(A = windowsFont("Times New Roman"))
rownames(polycor_atrib$rho) <-c(
  "(1) Atribuciones pobreza Falta habilidad",
  "(2) Atribuciones pobreza Mala suerte",
  "(3) Atribuciones pobreza Falta esfuerzo",
  "(4) Atribuciones pobreza Sistema económico",
  "(5) Atribuciones pobreza Sistema educativo",
  "(6) Atribuciones riqueza Talento",
  "(7) Atribuciones riqueza Suerte",
  "(8) Atribuciones riqueza Trabajo duro",
  "(9) Atribuciones riqueza Sistema económico",
  "(10) Atribuciones riqueza Sistema educativo"
  )
colnames(polycor_atrib$rho) <-c("(1)", "(2)","(3)","(4)","(5)", "(6)","(7)","(8)","(9)","(10)")
corrplot(polycor_atrib$rho,
  method = "color",
  type = "upper",
  tl.col = "black",
  addCoef.col = "black",
  diag = TRUE,
  number.font = 6,
  tl.cex =0.75,
  number.cex = 1)
```
]

---

class: very-tiny-text

## AFE

.pull-left[
```{r results='asis',echo=FALSE, message=FALSE, warning=FALSE}
knitr::kable(f2_table,
             caption = "Cargas factoriales Modelo 2 Factores")
```
]

.pull-right[
```{r results='asis', echo=FALSE, message=FALSE, warning=FALSE}
knitr::kable(f3_table,
             caption = "Cargas factoriales Modelo 3 Factores")
```
]

---

class: tiny-text 

## CFA

```{r echo=FALSE, results='asis',warning=FALSE, message=FALSE}
lay_dep <- get_layout("", "", "Atribuciones_Internas","","","Atribuciones_Externas","",
                  "atrib_pob_1", "atrib_pob_3", "atrib_riq_1", "atrib_riq_3", "atrib_pob_4", "atrib_pob_5", "atrib_riq_4", rows = 2)
graph_sem(msf_3.fit, layout = lay_dep)
```

---

```{r echo=FALSE, results='asis',warning=FALSE, message=FALSE}
datatable(tb.atrib.fit.2f,colnames = c('Variables', 'Atribuciones internas', 'Atribuciones externas'), options = list(
  pageLength = 12))
```

---


class: middle, center

## Modelo de medición para Percepciones y Preferencias meritocráticas

---


.pull-left[
#### Correlación de pearson
```{r echo=FALSE, results='asis'}

pearson_merit=cor(meritcor, use = "complete.obs")
windowsFonts(A = windowsFont("Times New Roman"))
rownames(pearson_merit) <-c(
  "(1) Obtienen mayores recompensas: Esfuerzo",
  "(2) Obtienen mayores recompensas: Talento",
  "(3) Logran salir adelante: Padres ricos",
  "(4) Logran salir adelante: Buenos contactos",
  "(5) Deberían obtener mayores recompensas: Esfuerzo",
  "(6) Deberían obtener mayores recompensas: Talento",
  "(7) Esta bien que salgan adelante: Padres ricos",
  "(8) Esta bien que salgan adelante: Buenos contactos")
colnames(pearson_merit) <-c("(1)", "(2)","(3)","(4)","(5)", "(6)","(7)","(8)")
corrplot(pearson_merit,
         method = "color",
         type = "upper",
         tl.col = "black",
         addCoef.col = "black",
         diag = TRUE,
         family = "A",
         number.font = 6,
         tl.cex =0.75,
         number.cex = 1)
```
]

.pull-right[
#### Correlación policlorica
```{r echo=FALSE, results='asis'}
polycor_merit <- psych::polychoric(meritcor)
windowsFonts(A = windowsFont("Times New Roman"))
rownames(polycor_merit$rho) <-c(
  "(1) Obtienen mayores recompensas: Esfuerzo",
  "(2) Obtienen mayores recompensas: Talento",
  "(3) Logran salir adelante: Padres ricos",
  "(4) Logran salir adelante: Buenos contactos",
  "(5) Deberían obtener mayores recompensas: Esfuerzo",
  "(6) Deberían obtener mayores recompensas: Talento",
  "(7) Esta bien que salgan adelante: Padres ricos",
  "(8) Esta bien que salgan adelante: Buenos contactos")
colnames(polycor_merit$rho) <-c("(1)", "(2)","(3)","(4)","(5)", "(6)","(7)","(8)")
corrplot(polycor_merit$rho,
         method = "color",
         type = "upper",
         tl.col = "black",
         addCoef.col = "black",
         diag = TRUE,
         number.font = 6,
         tl.cex =0.75,
         number.cex = 1)
```
]

---

class: very-tiny-text

## AFE

.pull-left[
```{r results='asis',echo=FALSE, message=FALSE, warning=FALSE}
knitr::kable(merit_f3_table,
             caption = "Cargas factoriales Modelo 3 Factores")
```
]

.pull-right[
```{r results='asis', echo=FALSE, message=FALSE, warning=FALSE}
knitr::kable(merit_f4_table,
             caption = "Cargas factoriales Modelo 4 Factores")
```
]

---

class: very-tiny-text 

## CFA


```{r echo=FALSE, results='asis',warning=FALSE, message=FALSE}
lay_indep <- get_layout("", "perc_merit", "","pref_merit","perc_nmerit","","pref_nmerit","",
                  "merit_perc_effort", "merit_perc_talent", "merit_pref_talent", "merit_pref_effort", "merit_perc_wpart", "merit_perc_netw", "merit_pref_netw", "merit_pref_wpart", rows = 2)
graph_sem(m_merit.4_ord.fit, layout = lay_indep)

```

---

class: tiny-text

```{r echo=FALSE, results='asis',warning=FALSE, message=FALSE}
datatable(tb.merit.fit.4f,colnames = c('Variables', 'Percepciones merit', 'Preferencias merit', 'Percepciones No merit', 'Preferencias No merit'), options = list(
  pageLength = 15))
```

---

class: middle, center

## Modelo de ecuaciones estructurales

---

class: med-tiny-text, center

.pull.left[#### Modelos de regresión
]
```{r echo=FALSE, results='asis',warning=FALSE, message=FALSE}
semoutput::sem_paths(reg.control.fit, standardized = TRUE, ci = "standardized", print = T)
```


```{r echo=FALSE, results='asis',warning=FALSE, message=FALSE}
semoutput::sem_paths(reg.indeps.fit, standardized = TRUE, ci = "standardized", print = T)
```

---

class: middle, center

## Modelo de Ecuaciones Estructurales

---

.pull-left[
**Estatus subjetivo mediando relación entre percepción meritocrática y atribuciones internas**
]

.pull-right[
**Percepción meritocrática mediando relación entre estatus subjetivo y atribuciones internas**
]
```{r echo=FALSE, results='asis',warning=FALSE,fig.show="hold", out.width="50%"}
med_per_to_ess <- c(0, "'.25**'", 0,
          0, 0, 0, 
          "'.04**'", "'.56*** (.06)'", 0)
matrix_per_to_ess<- matrix (nrow=3, ncol=3, byrow = TRUE, data=med_per_to_ess)
med_plot1<- plotmat (matrix_per_to_ess, pos=c(1,2), 
                name= c( "Estatus Social Subjetivo","Percepción meritocrática", "Atribuciones internas"), 
                box.type = "rect", box.size = 0.165, box.prop=0.5,  curve=0)



med_ess_to_per <- c(0, "'.04'", 0,
                    0, 0, 0, 
                    "'.44***'", "'.06*** (.01)'", 0)
matrix_ess_to_per<- matrix (nrow=3, ncol=3, byrow = TRUE, data=med_ess_to_per)
med_plot2 <- plotmat (matrix_ess_to_per, pos=c(1,2), 
                     name= c( "Percepción meritocrática","Estatus Social Subjetivo", "Atribuciones internas"), 
                     box.type = "rect", box.size = 0.165, box.prop=0.5,  curve=0)
```

---

## Discusión y conclusiones:

1. 

1. 


---

## 6.- Bibliografía

Ministerio de Desarrollo Social, and PNUD. 2017. “Evolución de La Pobreza 1990 - 2017: Ha Cambiado Chile?. Gobierno de Chile.”

Hunt, Matthew O., and Heather Bullock. 2016. Ideologies and Beliefs about Poverty. Oxford, UK: Oxford University Press.
