```{r include=FALSE}
pacman::p_load(dplyr, kableExtra, knitr)
load("Input/Data_proc/data.RData")
```

```{r include=FALSE}
table_format = if(is_html_output()) {
  "html"
} else if(is_latex_output()) {
  "latex"
}
table_format2 = if(is_html_output()) {
  T
} else if(is_latex_output()) {
  F
}
```

# Datos, variables y métodos {#método}

## Datos

<div style="text-align: justify">

Para cumplir con el objetivo de la investigación se utilizan los datos correspondientes a la encuesta ola 2 del proyecto Fondecyt 1160921: "Economía Moral De La Meritocracia Y Preferencias Redistributivas", la cual cuenta con 1400 casos válidos realizada a las comunas con mayor población de Chile. Los procesos de selección de las muestras son probabilísticos, por conglomerados y de multietapas. 

La encuesta cuenta con la gran ventaja de que la variable dependiente, es decir, los indicadores referentes a atribuciones de pobreza y riqueza, está operacionalizada como escala likert. Esta forma de medición aparece en la literatura como una de las más populares. Otra opción que también suele utilizarse para medir atribuciones de pobreza y riqueza es presentar una lista de opciones posibles que podrían explicar las causas de la pobreza y la riqueza, en donde se escoge dos veces, siendo la primera opción la explicación prioritaria. Esta segunda forma de medición, a diferencia de la primera, cuenta con gran discrecionalidad y no existe una agenda investigativa con un método claro de operacionalizarla. Además, debido a que se debe elegir sólo dos respuestas para las atribuciones, esta forma de medición presenta el problema de que limita la selección de múltiples alternativas.


## Variables

### Variables dependientes

<div style="text-align: justify">

Volviendo a ña discusión sobre medición, se han identificado ventajas y desventajas tanto para las atribuciones medidas con escala likert como para la medición a partir de una lista de opciones. La principal crítica hacia la forma de escala likert es la discrecionalidad del investigador o investigadora a la hora de priorizar las baterías de indicadores que se utilizarán en la encuesta, lo cual es menos problemático al medir las atribuciones con una lista de opciones, ya que se suelen presentar más opciones. También están los problemas de interpretación, en donde el significado de las escalas difiere de sujeto en sujeto [@ross_intuitive_1977]. El problema de interpretación ocurre de igual forma al medir las atribuciones con una lista de opciones, en donde se ha visto, por ejemplo, que el fraseo de la pregunta sobre atribución de pobreza por falta de educación, o atribución de riqueza por su nivel educativo, es ambiguo y podría ser clasificada tanto como atribución interna como externa [@Frei2020a], lo cual puede resultar en problemas posteriores al analizar las atribuciones junto a otras variables. En este sentido, al trabajar las atribuciones de pobreza y riqueza mediante diferentes items con una escala de preferencias común deja menos espacio para errores de medición y de interpretabilidad. 

Los indicadores que se utilizarán para construir las variables dependientes de atribuciones de pobreza y atribuciones de riqueza corresponden a cinco preguntas para las atribuciones de pobreza y cinco para las atribuciones de riqueza. Para las atribuciones de pobreza, se pregunta: En su opinión, ¿con qué frecuencia las siguientes razones podrían ser la causa de la pobreza en Chile?, siendo las razones: (1) Falta de habilidad, (2) Mala suerte, (3) Falta de esfuerzo, (4) Sistema económico y (5) Sistema educativo. En el caso de las atribuciones de riqueza, se pregunta: En su opinión, ¿con qué frecuencia las siguientes razones podrían ser la causa de la riqueza en Chile?, siendo las razones: (1) Talento, (2) Suerte, (3) Trabajo duro, (4) Sistema económico y (5) Sistema educativo. La respuesta a estas preguntas es en forma de escala likert de 1 a 5, siendo 1 Nunca, 2 Casi nunca, 3 A veces, 4 Casi siempre y 5 Siempre. Estos diez indicadores pueden observarse en la Tabla N° \@ref(tab:tab-dep)

```{r include=FALSE}
cap1 <- "Variables dependientes"
# if (knitr::is_html_output()) {tb <- table_nums("tb",cap)} else {tb <- cap}
```

```{r tab-dep, echo=FALSE}
tab01 <- read.csv(file = "Output/Tablas/table01.csv",header = 1,sep = ";",encoding = "UTF-8")
cnames <- c("Concepto","Indicador", "Categorías de respuesta")
kable(tab01,table_format,booktabs = T, linesep = "",col.names = cnames, caption = cap1) %>%
  kable_styling(
    full_width = T,
    latex_options = c("hold_position"),
    position = "center",
    font_size = 10,
    bootstrap_options=c("striped", "bordered")) %>%
  column_spec(column = 1, width = "2 cm", ) %>%
  column_spec(column = 2,width = "7 cm") %>%
  column_spec(column = 3,width = "4 cm") %>%
  collapse_rows(columns = 1:2,valign = "middle")
```

### Variables independientes

<div style="text-align: justify">

Para el caso de las percepciones meritocráticas, variable independiente principal de este estudio, se trabajará con cuatro indicadores. La pregunta referida al constructo anterior es: Pensando en la sociedad chilena, ¿En qué medida se encuentra usted de acuerdo o en desacuerdo con cada una de las siguientes afirmaciones?, siendo las afirmaciones (1) Quienes más se esfuerzan logran obtener mayores recompensas que quienes se esfuerzan menos, (2) Quienes poseen más talento logran obtener mayores recompensas que quienes poseen menos talento, (3) Quienes tienen padres ricos logran salir adelante y (4) Quienes tienen buenos contactos logran salir adelante. Por otra parte, para trabajar las preferencias meritocráticas, se trabajará con cuatro indicadores, en donde se plantea la misma pregunta que para percepciones meritocráticas y las afirmaciones son las siguientes: (1) Quienes más se esfuerzan deberían obtener mayores recompensas que quienes se esfuerzan menos, (2) Quienes poseen más talento deberían obtener mayores recompensas que quienes poseen menos talento, (3) Está bien que quienes tienen padres ricos salgan adelante y (4) Está bien que quienes tienen buenos contactos salgan adelante. Es posible ver la operacionalización de las variables sobre creencias meritocráticas en la Tabla N° \@ref(tab:tab-indep) 


```{r include=FALSE}
cap2 <- "Variables independientes"
# if (knitr::is_html_output()) {tb <- table_nums("tb",cap)} else {tb <- cap}
```

```{r tab-indep, echo=FALSE}
tab02 <- read.csv(file = "Output/Tablas/table02.csv",header = 1,sep = ";",encoding = "UTF-8")
cnames <- c("Concepto","Indicador", "Categorías de respuesta")
kable(tab02,table_format,booktabs = T, linesep = "",col.names = cnames, caption = cap2) %>%
  kable_styling(
    full_width = T,
    latex_options = c("hold_position"),
    position = "center",
    font_size = 10,
    bootstrap_options=c("striped", "bordered")) %>%
  column_spec(column = 1, width = "2 cm", ) %>%
  column_spec(column = 2,width = "7 cm") %>%
  column_spec(column = 3,width = "4 cm") %>%
  collapse_rows(columns = 1:2,valign = "middle")
```

### Variables de control

<div style="text-align: justify">

Finalmente, se incluirán variables sociodemográficas como variables de control. Estas son: Sexo, Edad, Educación, Ingresos y Estatus Social Subjetivo. En la Tabla N° \@ref(tab:tab-control) se observa cómo se operacionaliza cada variable de control. 

Debe considerarse la codificación de algunas variables. Para Sexo, Hombre = 0 y Mujer = 1. La edad trabajará como variable continua numérica. Para Educación, se agrupó en (0) Secundaria completa o menos (1) Terciaria no universitaria incompleta o completa (2) Terciaria universitaria incompleta y (3) Terciaria y Postgrado. Ingresos se recodificó en los tramos (0) 358.000 pesos o menos (1) De 358.001 a 448.000 de pesos (2) De 448.001 a 1.000.000 de pesos (3) De 1.000.001 a 2.000.000 de pesos y (4) Más de 2.000.000 de pesos. El Estatus Social Subjetivo se trabaja como una escala de 0 a 10, en donde 0 representa el ubicarse a sí mismo en el nivel más bajo de la sociedad, mientras que 10 en el más alto. Por último, en actividad principal, se agrupó en las categorías (0) Trabajando jornada completa o parcial (1) No remunerada/no realizando (2) Desempleado (3) Trabaja y estudia (4) Estudia y (5) Jubilado[^1].


```{r include=FALSE}
cap3 <- "Variables de control"
# if (knitr::is_html_output()) {tb <- table_nums("tb",cap)} else {tb <- cap}
```

```{r tab-control, echo=FALSE}
tab03 <- read.csv(file = "Output/Tablas/table03.csv",header = 1,sep = ";",encoding = "UTF-8")
cnames <- c("Concepto","Indicador", "Categorías de respuesta")

kable(tab03,table_format,booktabs = T, linesep = "",col.names = cnames, caption = cap3) %>%
  kable_styling(
    full_width = T,
    latex_options = c("hold_position"),
    position = "center",
    font_size = 10,
    bootstrap_options=c("striped", "bordered")) %>%
  column_spec(column = 1, width = "4 cm", ) %>%
  column_spec(column = 2,width = "8 cm") %>%
  column_spec(column = 3,width = "3 cm") %>%
  collapse_rows(columns = 1:2,valign = "middle")
```

## Métodos

<div style="text-align: justify">

Cómo método, se trabajará de manera transversal desde un enfoque cuantitativo. Si bien los conceptos y fenómenos tratados en la investigación no se agotan trabajándolos solamente desde lo cuantitativo, siendo recomendable complementar la investigación con análisis cualitativo y/o mixto, trabajar el problema de las atribuciones de pobreza y riqueza con herramientas cuantitativas nos permitirá contrastar resultados con diferentes estudios del área, tanto para profundizar en temas de operacionalización y medición, como en los resultados empíricos de la relación entre las variables independientes y dependiente.

En primer lugar se trabajará en torno a las variables dependientes. Una de las grandes tareas del trabajo cuantitativo sobre atribuciones de pobreza y riqueza es la operacionalización. La propuesta consiste en que las atribuciones de pobreza y riqueza puede ser medida en base a dos grandes dimensiones, siendo estas las atribuciones internas y las atribuciones externas. El análisis empírico da cuenta de dos constructos latentes, uno para atribuciones internas y otro para atribuciones externas.

En el caso de la variable independiente, las creencias meritocráticas, el procedimiento es similar. La literatura revisada da cuenta de dos dimensiones en las creencias meritocráticas, siendo estas la dimensión de percepción meritocrática -descriptiva- y la dimensión de preferencias meritocráticas -prescriptiva-. En el análisis empírico se incluyen también indicadores de creencias no meritocráticas, en consideración de que conforman un grupo latente aparte a las creencias meritocráticas [@Castillo2020]. Cabe destacar que también se ha constatado la existencia de dos constructos aparte de los de percecpión y preferencias, en donde uno refiere a quienes obtienen mayores recompensas, mientras que la otra refiere a los criterios para determinar quienes logran salir adelante [@Iturra2019]. Debido a lo anterior, se realiza un análisis empírico para la construcción de las variables, en donde se determina la existencia de cuatro factores latentes, siendo estos el de percepción meritocrática, preferencia meritocrática, percepción no meritocrática y preferencia no meritocrática.  

El procedimiento para ambas variables fue explorar en primera instancia la correlación entre los indicadores, para generar una primera aproximación a las asociaciones que se dan entre indicadores y una posible agrupación de estos. A continuación, se realiza un Análisis Factorial Confirmatorio (CFA). Este método es adecuado tanto para las variables dependientes como independientes, el cual, a diferencia del análisis factorial exploratorio, es guiado por una hipótesis que busca validar la construcción de variables latentes [@brown_confirmatory_2007]. Para ello se utiliza la librería lavaan de R [@rosseel_lavaan_2012]. Debido a la naturaleza de los indicadores (ordinales), se utiliza el estimador de mínimos cuadrados ponderados y varianza ajustada (WLSMV, por sus siglas en inglés). 

Para evaluar el ajuste del modelo se utilizan medidas de ajuste global como el estadístico χ2, junto a medidas menos sensibles al tamaño muestral. Para este caso se utilizan el índice Tucker-Lewis (TLI), el índice Bentler-Bonett (CFI) y la raíz del error cuadrático medio de aproximación (RMSEA). Los criterios establecidos son, para χ2, una no significancia de p > 0,05, un RMSEA ≤ 0,06 (aunque existe literatura en donde el criterio es más flexible, siendo los valores ≤ a 0,07 o 0,08 aceptables [@coughlanjoseph_structural_2008]) y valores superiores a 0,95 en los índices CFI y TLI [@brown_confirmatory_2007]. 

En tercer y último lugar se da paso al análisis multivariado, basado principalmente en la técnica de regresiones lineales múltiples. 

[^1]: Las variables sexo, educación, tramo de ingresos y actividad principal, al ser variables categóricas se ingresan al modelo multivariado como variables "**dummy**", en donde los valores cero son la categoría de referencia, para luego interpretar los coeficientes de las otras categorías con la categoría de referencia.