```{r include=FALSE}
pacman::p_load(dplyr, kableExtra, knitr)
load("Input/Data_proc/data.RData")
```

```{r include=FALSE}
table_format = if(is_html_output()) {
  "html"
} else if(is_latex_output()) {
  "latex"
}
table_format2 = if(is_html_output()) {
  T
} else if(is_latex_output()) {
  F
}
```

# Datos, variables y métodos

## Datos

<div style="text-align: justify">

Para cumplir con el objetivo de la investigación se utilizan los datos correspondientes a la encuesta ola 2 del proyecto Fondecyt 1160921: "Economía Moral De La Meritocracia Y Preferencias Redistributivas", la cual cuenta con 1400 casos válidos realizada a las comunas con mayor población de Chile. Los procesos de selección de las muestras son probabilísticos, por conglomerados y de multietapas. 

La encuesta cuenta con la gran ventaja de que la variable dependiente, es decir, los indicadores referentes a atribuciones de pobreza y riqueza, está operacionalizada como escala likert. Esta forma de medición aparece en la literatura como una de las más populares. Otra opción que también suele utilizarse para medir atribuciones de pobreza y riqueza es presentar una lista de opciones posibles que podrían explicar las causas de la pobreza y la riqueza, en donde se escoge dos veces, siendo la primera opción la explicación prioritaria. Esta segunda forma de medición, a diferencia de la primera, cuenta con gran discrecionalidad y no existe una agenda investigativa con un método claro de operacionalizarla. Además, debido a que se debe elegir sólo dos respuestas para las atribuciones, esta forma de medición presenta el problema de que limita la selección de múltiples alternativas.


## Variables

### Variables dependientes

<div style="text-align: justify">

Los indicadores que se utilizarán para construir las variables dependientes de atribuciones de pobreza y atribuciones de riqueza corresponde a cinco preguntas para las atribuciones de pobreza y cinco para las atribuciones de riqueza. Para las atribuciones de pobreza, se pregunta: En su opinión, ¿con qué frecuencia las siguientes razones podrían ser la causa de la pobreza en Chile?, siendo las razones: (1) Falta de habilidad, (2) Mala suerte, (3) Falta de esfuerzo, (4) Sistema económico y (5) Sistema educativo. En el caso de las atribuciones de riqueza, se pregunta: En su opinión, ¿con qué frecuencia las siguientes razones podrían ser la causa de la riqueza en Chile?, siendo las razones: (1) Talento, (2) Suerte, (3) Trabajo duro, (4) Sistema económico y (5) Sistema educativo. La respuesta a estas preguntas es en forma de escala likert de 1 a 5, siendo 1 Nunca, 2 Casi nunca, 3 A veces, 4 Casi siempre y 5 Siempre. Estos diez indicadores pueden observarse en la Tabla N° \@ref(tab:tab-dep)

```{r include=FALSE}
cap1 <- "Variables dependientes"
# if (knitr::is_html_output()) {tb <- table_nums("tb",cap)} else {tb <- cap}
```

```{r tab-dep, echo=FALSE}
tab01 <- read.csv(file = "Output/table01.csv",header = 1,sep = ";",encoding = "UTF-8")
cnames <- c("Concepto","Indicador", "Categorías de respuesta")
kable(tab01,table_format,booktabs = T, linesep = "",col.names = cnames, caption = cap1) %>%
  kable_styling(
    full_width = T,
    latex_options = c("hold_position"),
    position = "center",
    font_size = 10,
    bootstrap_options=c("striped", "bordered")) %>%
  column_spec(column = 1, width = "2 cm", ) %>%
  column_spec(column = 2,width = "7 cm") %>%
  column_spec(column = 3,width = "4 cm") %>%
  collapse_rows(columns = 1:2,valign = "middle")
```

### Variables independientes

<div style="text-align: justify">

Para el caso de las percepciones meritocráticas, variable independiente principal de este estudio, se trabajará con cuatro indicadores. La pregunta referida al constructo anterior es: Pensando en la sociedad chilena, ¿En qué medida se encuentra usted de acuerdo o en desacuerdo con cada una de las siguientes afirmaciones?, siendo las afirmaciones (1) Quienes más se esfuerzan logran obtener mayores recompensas que quienes se esfuerzan menos, (2) Quienes poseen más talento logran obtener mayores recompensas que quienes poseen menos talento, (3) Quienes tienen padres ricos logran salir adelante y (4) Quienes tienen buenos contactos logran salir adelante. Por otra parte, para trabajar las preferencias meritocráticas, se trabajará con cuatro indicadores, en donde se plantea la misma pregunta que para percepciones meritocráticas y las afirmaciones son las siguientes: (1) Quienes más se esfuerzan deberían obtener mayores recompensas que quienes se esfuerzan menos, (2) Quienes poseen más talento deberían obtener mayores recompensas que quienes poseen menos talento, (3) Está bien que quienes tienen padres ricos salgan adelante y (4) Está bien que quienes tienen buenos contactos salgan adelante. Es posible ver la operacionalización de las variables sobre creencias meritocráticas en la Tabla N° \@ref(tab:tab-indep) 


```{r include=FALSE}
cap2 <- "Variables independientes"
# if (knitr::is_html_output()) {tb <- table_nums("tb",cap)} else {tb <- cap}
```

```{r tab-indep, echo=FALSE}
tab02 <- read.csv(file = "Output/table02.csv",header = 1,sep = ";",encoding = "UTF-8")
cnames <- c("Concepto","Indicador", "Categorías de respuesta")
kable(tab02,table_format,booktabs = T, linesep = "",col.names = cnames, caption = cap2) %>%
  kable_styling(
    full_width = T,
    latex_options = c("hold_position"),
    position = "center",
    font_size = 10,
    bootstrap_options=c("striped", "bordered")) %>%
  column_spec(column = 1, width = "2 cm", ) %>%
  column_spec(column = 2,width = "7 cm") %>%
  column_spec(column = 3,width = "4 cm") %>%
  collapse_rows(columns = 1:2,valign = "middle")
```

### Variables de control

<div style="text-align: justify">

Finalmente, se incluirán variables sociodemográficas como variables de control. Estas son: Sexo, Edad, Educación, Ingresos y Estatus Social Subjetivo. En la Tabla N° \@ref(tab:tab-control) se observa cómo se operacionaliza cada variable de control. 

Debe considerarse la codificación de algunas variables. Para Sexo, Hombre = 1 y Mujer = 2. La edad se trabaja en tramos, siendo estos (1) 18-24, (2) 25-34, (3) 35-44, (4) 45-54, (5) 55-64 y (6) 65 o más. Para Educación, se recodigicó en (1) "Primaria incompleta o completa", (2) "Secundaria incompleta o completa", (3) "Superior no universitaria completa o incompleta" y (4) "Universitaria o postgrados completa o incompleta". Para Ingresos, se recodificó en siete tramos, siendo estos (1) "Menos de $179.000", (2) "De $179.001 a $358.000", (3) "De $358.001 a $448.000", (4) "De $448.001 a $1.000.000", (5) "De $1.000.001 a $2.000.000", (6) "De $2.000.001 a $3.000.000" y (7) "Más de $3.000.000". Y por último, el Estatus Social Subjetivo se trabaja como una escala de 0 a 10, en donde 0 representa el ubicarse a sí mismo en el nivel más bajo de la sociedad, mientras que 10 en el más alto. 


```{r include=FALSE}
cap3 <- "Variables de control"
# if (knitr::is_html_output()) {tb <- table_nums("tb",cap)} else {tb <- cap}
```

```{r tab-control, echo=FALSE}
tab03 <- read.csv(file = "Output/table03.csv",header = 1,sep = ";",encoding = "UTF-8")
cnames <- c("Concepto","Indicador", "Categorías de respuesta")

kable(tab03,table_format,booktabs = T, linesep = "",col.names = cnames, caption = cap3) %>%
  kable_styling(
    full_width = T,
    latex_options = c("hold_position"),
    position = "center",
    font_size = 10,
    bootstrap_options=c("striped", "bordered")) %>%
  column_spec(column = 1, width = "4 cm", ) %>%
  column_spec(column = 2,width = "8 cm") %>%
  column_spec(column = 3,width = "3 cm") %>%
  collapse_rows(columns = 1:2,valign = "middle")
```

## Métodos

<div style="text-align: justify">

Cómo método, se trabajará de manera transversal desde un enfoque cuantitativo. Si bien los conceptos y fenómenos tratados en la investigación no se agotan trabajándolos sólamente desde lo cuantitativo, siendo recomendable complementar la investigación con análisis cualitativo y/o mixto, trabajar el problema de las atribuciones de pobreza y riqueza con herramientas cuantitativas nos permitirá contrastar resultados con diferentes estudios del área, tanto para profundizar en temas de operacionalización y medición, como en los resultados empíricos de la relación entre las variables independientes y dependiente.

En primer lugar se trabajará en torno a las variables dependientes. Una de las grandes tareas del trabajo cuantitativo sobre atribuciones de pobreza y riqueza es la operacionalización. La propuesta consiste en que las atribuciones de pobreza y riqueza puede ser medida en base a dos grandes dimensiones, siendo estas las atribuciones internas y las atribuciones externas. Si bien esta forma de operacionalizar las atribuciones de pobreza y riqueza -utilizando escalas likert- ha sido probada a partir de análisis factoriales en estudios previos (CASTILLO ), se estima conveniente generar un análisis para comprobar dicha construcción de la variable.

El procedimiento fue explorar en primera instancia la correlación entre los indicadores referentes a atribuciones, para generar una primera aproximación a las asociaciones que se den. A continuación, se realizó un Análisis Factorial Exploratorio (AFE), con la finalidad de constatar de manera empírica los posibles factores que explican a los indicadores. Conforme a los resultados, se determinó una estructura de dos factores, la cual es sometida a un Análisis Factorial Confirmatorio (CFA), lo cual da cuenta de una estructura factorial de dos factores. En la siguiente sección se presentan los detalles.

En segundo lugar, se procede a un tratamiento similar al de las variables dependientes pero con las variables independientes, con la finalidad de buscar factores explicativos referidos a las variables sobre meritocracia, teniendo en consideración la literatura previa sobre los constructos conceptuales de percepciones y preferncias meritocráticas. Además, se ha constatado que en las percepciones meritocráticas existen dos constructos, en donde uno refiere a quienes obtienen mayores recompensas, mientras que la otra refiere a los criterios para determinar quienes logran salir adelante (ITURRA). En este sentido, para la construcción de las variables, primero se observan las correlaciones, luego se realiza un AFE y CFA para determinar la cantidad de factores y cuales operan como variables independientes. --> terminar mencionando cómo quedó construida

En tercer lugar se da paso al análisis multivariado, basado principalmente en la técnica de regresiones lineales múltiples. 

